【裁判字號】    89,簡上,64
【裁判日期】    901009
【裁判案由】    遷讓房屋等
【裁判全文】
臺灣彰化地方法院民事判決  八十九年度簡上字第六十四號
    上  訴  人  丙○○
    被上訴人    乙○○
    複代理人    甲○○
右當事人間請求遷讓房屋等事件，上訴人對於中華民國八十八年十二月二十二日本院
北斗簡易庭八十八年度斗簡字第一二六號第一審判決提起上訴，本院判決如左：
    主  文
上訴駁回。
第二審訴訟費用由上訴人負擔。
    事      實
甲、上訴人方面：
一、聲明：（一）原判決廢棄。（二）被上訴人在第一審之訴駁回。（三）第一、二
    審訴訟費用由被上訴人負擔。
二、陳述：除與第一審判決記載相同者，茲予引用外，並補述略稱：
  （一）按法律行為之無效，係自始、當然、確定不發生效力，除法律規定為相對無
        效外，為絕對無效，並非相對無效，對於一切之人均為無效，得由任何人對
        於任何人主張之，經查土地法第三十條規定，私有農地所有權之移轉，其承
        受人以能自耕者為限，違反該規定者，其所有權之移轉無效，而此法律行為
        無效，並無任何法律規定為相對無效，當然即為絕對無效，任何人均得執以
        對抗之，並非侷限於真正權利人始得為之，本件被上訴人及其前手即訴外人
        黃樟耀，前前手即訴外人陳木虹於買賣系爭農地時，依據當時內政部（七十
        九年六月二十二日、八十一年十一月二日）頒訂之自耕能力證明書申請及核
        發注意事項規定，承受之農地必須限於合法使用，不得廢耕，而本件訴外人
        陳木虹於七十四年一月四日將該農地出賣與上訴人時，其上即有違章房屋，
        存在廢耕事實，該管鄉公所依法自不能核發自耕能力證明，但竟違法發給訴
        外人黃樟耀及被上訴人自耕證明，顯於法不合，是被上訴人與訴外人黃樟耀
        、訴外人黃樟耀與訴外人陳木虹間之所有權移轉法律行為自屬無效，且依上
        述說明，任何人均得主張之，被上訴人既非系爭土地之所有權人，其以物上
        請求權提起本訴，自無理由。
  （二）訴外人黃樟耀為被上訴人之兄，被上訴人又為訴外人陳木虹之前妻，訴外人
        陳木虹明知已將分管部分之土地及其上房屋出賣予上訴人，其對該土地及房
        屋已無處分權，竟仍於七十九年二月間以假買賣方式移轉登記予訴外人黃樟
        耀，再由訴外人黃樟耀以假買賣方式移轉登記予被上訴人，其間均無真正買
        賣之事實。
三、證據：援用原審之立證方法。
乙、被上訴人方面：
一、聲明：（一）上訴駁回。（二）第二審訴訟費用由上訴人負擔。
二、陳述：除與第一審判決記載相同者，茲予引用外，並補述略稱：
  （一）主管機關就轄區內之農地核發自耕能力證明及地政機關依土地登記規則所為
        之產權移轉登記，其法律性質均屬行政處分，因此上訴人所爭執之理由實際
        上係屬於行政處分是否違法無效之問題，與其所引據之土地法第三十條規定
        （目前已遭刪除），係在限制私有農地承受人之資格，二者顯屬不同，且被
        上訴人一直從事農作，身分證尚有職業登記時即載為幫農，顯有自耕能力，
        自不生土地法第三十條之問題，而按「民事或刑事訴訟裁判，以行政處分是
        否無效或違法為據者，應依行政爭訟程序確定之」，八十七年十月二十八日
        新修正之行政訴訟法第十二條定有明文，雖上述新訂定之規定係於八十九年
        七月一日以後始施行適用，但該規定所顯示之法理，在法律未明文規定前自
        足供參酌依循，則本件因所有行政爭訟期間顯然早已經過，無再提起可能，
        故上訴人所主張之行政處分違法無效云云，即屬無法採取。
  （二）上訴人與訴外人陳木虹於七十四年一月四日所簽定之買賣契約，固有「可移
        轉登記期日」再為移轉基地所有權之約定，是就基地買賣部分，於法並非當
        然無效，但就其在訂約後即實際取得系爭房屋及其基地之占有使用部分，因
        當時有效之修正前農業發展條例第三十條前段所定之「每宗耕地不得分割或
        移轉為共有」之立法意旨，係防止農地細分，凡與此目的相違者，均應認為
        該條所禁止範圍，本件上訴人與訴外人陳木虹係就系爭土地中之特定部分訂
        立買賣契約，並於契約第六條約定，訴外人陳木虹先交付該買賣部分之土地
        及其地上物與上訴人占有使用，則此履行結果，已使上訴人實際上占有使用
        系爭土地之一部，其結果與農地細分一致，實質上違反上述農地不得細分之
        強制規定，是上訴人與訴外人陳木虹間上述買賣契約關於契約成立時及其應
        交付土地及其地上物之約定應屬無效，從而上訴人依該無效之買賣契約而占
        有使用系爭基地，自屬無權占有。
  （三）又上訴人因與訴外人陳木虹之上述買賣契約而占有使用系爭土地，但因債之
        關係僅具相對性，僅能對於債務人陳木虹主張，不能對抗第三人，故上訴人
        之占有對於被上訴人而言，仍屬無權占有。
  （四）上訴人與訴外人陳木虹簽定上述買賣契約係在七十四年間，而訴外人陳木虹
        移轉登記給訴外人黃樟耀之時間已在五年以後之七十九年間，嗣再由被上訴
        人於八十一年間取得所有權，且迄至八十七年十一月間遭稅捐單位以地上有
        違建數棟，裁罰六十五萬餘元，被上訴人始於八十八年四月間提起本件訴訟
        ，被上訴人方面實無上訴人所指之串通情事。此外，上訴人已實際占有使用
        收益系爭土地及原地上物達十四、五年，雖在本件一審判決後，經被上訴人
        供擔保請求假執行拆除該地上物，但依其與訴外人陳木虹所定上述買賣契約
        第十五條約定，如在可登記移轉前遭拆除，訴外人陳木虹應無條件無息退還
        所受領之全部價款，是綜合而言，上訴人已實際使用收益十餘年，且可追還
        買賣價款，其損失尚與付訖價款而完全未享受任何權利之情形不同。
三、證據：援用原審之立證方法。
    理      由
一、被上訴人於原審起訴主張其與其他共有人共有坐落彰化縣芳苑鄉○○段第七三地
    號土地，遭上訴人無權占有其上如原審判決附圖所示Ｂ１、Ｂ２、Ｂ３所示面積
    共計九十五平方公尺，而上訴人雖曾與被上訴人之前手即訴外人陳木虹於七十四
    年一月四日訂立該部分土地及其上建物之買賣契約但因該買賣契約關於交付特定
    土地、建物之約定，實質上違反農地不得細分之強制規定而無效，且該買賣契約
    為債之關係，僅具相對性，僅能對於債務人陳木虹主張，不能對抗第三人，及被
    上訴人取得系爭土地所有權並無不實情事，故而上訴人仍屬無權占有，爰依所有
    權之作用（被上訴人於原審之先位聲明業經原審判決駁回，未據被上訴人提起上
    訴）請求拆屋交地。上訴人則以本件訴外人陳木虹於七十四年一月四日將該農地
    出賣與上訴人時，其上即有違章房屋，存在廢耕事實，該管鄉公所依法自不能核
    發自耕能力證明，但竟違法發給訴外人黃樟耀及被上訴人自耕證明，顯於法不合
    ，是被上訴人與訴外人黃樟耀、訴外人黃樟耀與訴外人陳木虹間之所有權移轉法
    律行為，因違反土地法第三十條私有農地所有權之移轉，其承受人以能自耕者為
    限之規定，其所有權之移轉自屬無效，又訴外人黃樟耀為被上訴人之兄，被上訴
    人又為訴外人陳木虹之前妻，訴外人陳木虹移轉登記予訴外人黃樟耀，再由訴外
    人黃樟耀移轉登記予被上訴人，其間均為假買賣，均無真正買賣之事實，應係主
    張其間之所有權移轉為通謀虛偽意思表示無效，且其無效係自始、當然、確定不
    發生效力，為絕對無效，得由任何人對於任何人主張之，被上訴人既非系爭土地
    之所有權人，其以物上請求權提起本訴，自無理由等語資為抗辯。
二、本件被上訴人於原審主張其為系爭土地登記之共有人，其上有上訴人現占有使用
    之建物，其位置面積如原審判決附圖所示Ｂ１、Ｂ２、Ｂ３所示共計九十五平方
    公尺等情，業據提出土地登記簿謄本為證，並經原審囑託彰化縣二林地政事務所
    派員會同勘測明確，製有勘驗筆錄及複丈成果圖（即原審判決之附圖）附卷可稽
    ，此部份且為上訴人所不爭執，應認為真正。
三、按當事人主張有利於己之事實者，就其事實有舉證之責任，民事訴訟法第二百七
    十七條前段定有明文。本件上訴人主張其就系爭土地為有權占有之事實，自應由
    上訴人負舉證責任。而上訴人抗辯稱系爭土地原為訴外人陳木虹與康陳詩仔所共
    有，經訴外人陳木虹將其分管部分出賣予上訴人，詎訴外人陳木虹明知其已無處
    分權，竟又將其系爭土地之應有部分移轉登記與訴外人黃樟耀；再移轉登記與被
    上訴人等情，固據提出不動產買賣契約書為證，但查：系爭土地現已移轉登記為
    被上訴人與訴外人陳文和所共有，有上述土地登記簿謄本可證，又訴外人陳木虹
    與上訴人間之上述買賣契約為債權契約，僅具有拘束契約當事人即訴外人陳木虹
    與上訴人之相對效力，尚不能拘束該債權契約當事人以外之人，被上訴人並非該
    買賣之債權契約之當事人，被上訴人主張該買賣契約不能對抗被上訴人，可以採
    納，上訴人自不得以訴外人陳木虹與上訴人所訂之上述買賣契約對於被上訴人主
    張有權占有，此外，上訴人復未舉其他證據證明其就系爭土地確為有權占有，上
    訴人此部份主張難以採信。
四、按依土地法所為之登記有絕對效力，土地法第四十三條定有明文，又按依土地法
    所為之登記有絕對真實之公信力，縱使債務人之處分有無效之原因，在債權人未
    提起塗銷登記之訴，並得有勝訴之確定判決以前，其登記不失其效力。債權人殊
    難以該不動產之登記在實施查封以後為無效，認定第三人尚未取得所有權，並無
    足以排除強制執行之權，而主張第三人執行異議之訴為無理由，最高法院五十年
    度台上字第九六號著有判例。又按依土地法所為之登記有絕對效力，固為同法第
    四十三條所明定，惟參照司法院院字第一九一九號解釋，在第三者信賴登記而取
    得土地權利之前，真正權利人既仍得對登記名義人主張登記原因之無效或撤銷，
    提起塗銷登記之訴，自不能據以除斥真正之權利，最高法院三十九年度台上字第
    一一０九號亦有判例。依照土地法第四十三條之規定及上述判例意旨所示，如登
    記原因為無效或得撤銷時，真正權利人仍得對登記名義人主張其真正權利之存在
    ，或依法對之行使撤銷權，於第三人因信賴而為取得權利之新登記前，自亦得本
    於所有權或真正之權利，對之提起塗銷登記之訴，反之，該登記名義人不得以登
    記有絕對效力為由，對於真正權利人主張其所有權，但對於真正權利人以外之第
    三人，在該登記尚未塗銷或更正前，該登記名義人仍得據以行使權利，意即除了
    真正權利人得據以主張其真正之權利外，原則上依土地法所為登記之公信力應受
    到優先之保護。本件被上訴人為系爭土地所有權登記名義之共有人，而上訴人未
    能舉證證明其為真正權利人，已如前述，依上述說明，縱被上訴人取得所有權登
    記有無效之原因，在上訴人未提起塗銷登記之訴，並得有勝訴之確定判決以前，
    其登記不失其效力，故而，上訴人雖抗辯稱系爭土地上早有違章房屋，存在廢耕
    事實，該管鄉公所竟違法發給訴外人黃樟耀及被上訴人自耕證明，是被上訴人與
    訴外人黃樟耀、訴外人黃樟耀與訴外人陳木虹間之所有權移轉法律行為，因違反
    土地法第三十條私有農地所有權之移轉，其承受人以能自耕者為限之規定，其所
    有權之移轉無效，又訴外人陳木虹移轉登記予訴外人黃樟耀，再由訴外人黃樟耀
    移轉登記予被上訴人，其間均為假買賣，而主張其間之所有權移轉為通謀虛偽意
    思表示無效云云，但本件被上訴人之所有權登記迄未經提起塗銷登記之訴，並得
    有勝訴之確定判決，被上訴人之上述所有權登記自不失其效力，何況被上訴人主
    張其實質上具有自耕能力，提出其尚有職業登記時之身分證為證，其職業登記欄
    確記載為幫農，且行政機關核發自耕能力證明時，是否審酌其土地存否廢耕事實
    等情，係屬該自耕能力證明核發之行政處分是否違法無效之問題，與被上訴人實
    質上是否具有自耕能力而得以承受系爭土地之事實，亦應另予審酌，且上訴人亦
    未舉證證明訴外人陳木虹與訴外人黃樟耀間、及訴外人黃樟耀與被上訴人間之所
    有權移轉確實均為通謀虛偽意思表示，自不能僅以訴外人黃樟耀為被上訴人之兄
    ，被上訴人又為訴外人陳木虹之前妻等情，推斷其為通謀虛偽意思表示，上訴人
    此部份抗辯，亦不足採。
五、綜上所述，上訴人未能舉證證明其就系爭土地為有權占有，從而，被上訴人本於
    所有權之作用，依民法第七百六十七條之規定，訴請上訴人拆屋還地，為有理由
    ，應予准許，原審因而判決命上訴人應將系爭土地上如其附圖所示Ｂ１、Ｂ２、
    Ｂ３所示面積合計九十五平方公尺建物拆除，並將該部分土地返還被上訴人及其
    他共有人，於法並無不合。上訴意旨指摘原判決不當，求予廢棄改判，為無理由
    ，應駁回其上訴。
六、兩造其餘之攻擊防禦方法，經審酌後，認均與本件之認定及判決之結果無礙，故
    不再一一論述，併此敘明。
據上論結：本件上訴為無理由，依民事訴訟法第四百三十六條之一第三項、第四百四
十九條第一項、第七十八條，判決如主文。
中      華      民      國      九十    年      十      月      九      日
                                  臺灣彰化地方法院民事第二庭
~B審判長法官  羅培昌
~B法      官  林金灶
~B法      官  余仕明
右為正本係照原本作成
不得上訴。
~B法院書記官  楊美芳
中      華      民      國      九十    年      十      月      九      日


司法院資訊處製作；財團法人民間司法改革基金會備份。
